臺灣苗栗地方法院刑事判決
110年度訴字第543號
公  訴  人  臺灣苗栗地方檢察署檢察官
被      告  何佑祥


                    （另案於法務部○○○○○○○○○○○執行中）
上列被告因加重詐欺等案件，經檢察官提起公訴（110年度偵字
第7741號），被告於準備程序中就被訴事實為有罪之陳述，經本
院合議庭裁定由受命法官獨任行簡式審判程序，判決如下：
    主    文
甲○○三人以上共同冒用公務員名義犯詐欺取財罪，累犯，處有期
徒刑壹年拾月。
未扣案之犯罪所得新臺幣貳仟元沒收，於全部或一部不能沒收或
不宜執行沒收時，追徵其價額。
    犯罪事實及理由 　　
一、本案犯罪事實、證據名稱均引用檢察官起訴書之記載（如附
    件），證據部分補充被告甲○○於本院準備程序及審理時之自
    白、臺灣高等法院被告前案紀錄表。
二、論罪科刑：　　
  ㈠倘能證明人頭帳戶內之資金係前置之特定犯罪所得，即應逕
    以一般洗錢罪論處，自無適用特殊洗錢罪之餘地。例如詐欺
    集團向被害人施用詐術後，為隱匿其詐欺所得財物之去向，
    而令被害人將其款項轉入該集團所持有、使用之人頭帳戶，
    並由該集團所屬之車手前往提領詐欺所得款項得逞，檢察官
    如能證明該帳戶內之資金係本案詐欺之特定犯罪所得，即已
    該當於新法第14條第1項之一般洗錢罪；至若無法將人頭帳
    戶內可疑資金與本案詐欺犯罪聯結，而不該當第2條洗錢行
    為之要件，當無從依第14條第1項之一般洗錢罪論處，僅能
    論以第15條第1項之特殊洗錢罪。另過去實務認為，行為人
    對犯特定犯罪所得之財物或利益作直接使用或消費之處分行
    為，或僅將自己犯罪所得財物交予其他共同正犯，祇屬犯罪
    後處分贓物之行為，非本條例所規範之洗錢行為，惟依新法
    規定，倘行為人意圖掩飾或隱匿特定犯罪所得來源，而將特
    定犯罪所得直接消費處分，甚或交予其他共同正犯予以隱匿
    ，而由共同正犯以虛假交易外觀掩飾不法金流移動，即難認
    僅單純犯罪後處分贓物之行為，應仍構成新法第2條第1或2
    款之洗錢行為（最高法院108年度台上字第1744、2425、250
    0、3086號判決意旨參照）。
　㈡本案被告參與速凌翔、林浩平等所屬之詐欺集團，擔任「收
    水」，並由本案詐欺集團其餘不詳成員佯裝為「中華電信人
    員」、「警官王天威」等公務員而施行詐術，誘使告訴人交
    付現金新臺幣（下同）100萬元予少年何○哲（下稱取款車手
    ），被告再依林浩平之指示，前往臺北市士林區延平北路5
    段244巷，向取款車手收取贓款後，再將贓款交付予真實姓
    名年籍不詳之詐欺集團成員收受，據以隱匿犯罪所得之去向
    等情，業經本院認定如前，足見本案詐欺集團組織縝密，分
    工精細，成員至少包含被告、速凌翔、林浩平、取款車手、
    交付贓款之詐欺集團成員等人，而達3人以上，且被告對此
    亦有認知。故核被告所為，係犯刑法第339條之4第1項第1款
    、第2款之三人以上共同冒用公務員名義犯詐欺取財罪、洗
    錢防制法第14條第1項之一般洗錢罪。 　 
  ㈢被告雖未親自施行詐術據以詐騙告訴人，惟其配合本案詐欺
    集團其他成員行騙，並收受取款車手所交付告訴人遭詐騙所
    交付之款項後，再由被告交由真實姓名年籍不詳之詐欺集團
    成員收受，據以掩飾犯罪所得之去向，可見其犯罪型態具有
    相當縝密之計畫與組織，堪認被告與其他本案詐欺集團成員
    相互間，具有彼此利用之合同意思，而互相分擔犯罪行為，
    故被告對於本案之犯罪結果，應論以共同正犯。
  ㈣被告就本案所犯三人以上共同冒用公務員名義犯詐欺取財及
    一般洗錢罪，係以一行為觸犯數罪名，應依刑法第55條規定
    ，從一重之三人以上共同冒用公務員名義犯詐欺取財罪處斷
    。
　㈤被告前於民國107年間因詐欺等案件，經臺灣新北地方法院以
    107年度聲字第2385號裁定應執行有期徒刑5月確定，嗣於10
    7年8月15日執行完畢等情，有臺灣高等法院被告前案紀錄表
    在卷可按（見本院卷第13頁），被告於徒刑（易科罰金）執
    行完畢後，5年以內故意再犯有期徒刑以上之罪，構成累犯
    。本院依司法院釋字第775號解釋意旨，審酌被告前因犯罪
    而經徒刑執行完畢後，理應產生警惕作用，能因此自我控管
    ，不再觸犯有期徒刑以上之罪，卻於執行完畢後便故意再犯
    本案之罪，足見被告有其特別惡性，且前罪之徒刑執行無成
    效，對於刑罰之反應力顯然薄弱；再考量被告前案所犯與本
    案所犯之罪質相同，且依被告本案所犯情節，因累犯加重其
    最低本刑，尚無司法院釋字第775號解釋所謂加重最低本刑
    致生行為人所受之刑罰超過其所應負擔罪責之情形（最高法
    院109年度台上字第51號、第247號、第518號、第691號等判
    決意旨參照）。從而，本院認有必要依刑法第47條第1項之
    規定，加重其刑。
　㈥想像競合犯之處斷刑，本質上係「刑之合併」。其所謂從一
    重處斷，乃將想像競合犯組成之評價上數罪，合併為科刑一
    罪，其所對應之刑罰，亦合併其評價上數罪之數法定刑，而
    為一個處斷刑。易言之，想像競合犯侵害數法益者皆成立犯
    罪，論罪時必須輕、重罪併舉論述，同時宣告所犯各罪名，
    包括各罪有無加重、減免其刑之情形，亦應說明論列，量刑
    時併衡酌輕罪部分量刑事由，評價始為充足，然後依刑法第
    55條前段規定「從一重處斷」，非謂對於其餘各罪可置而不
    論。因此，法院決定處斷刑時，雖以其中最重罪名之法定刑
    ，做為裁量之準據，惟於裁量其輕重時，仍應將輕罪合併評
    價在內（最高法院108年度台上字第4405號、第4408號判決
    意旨參照）。查被告就其所涉一般洗錢犯行於本院審理中坦
    承不諱（見本院卷第112頁、第126頁），依照上開規定，原
    應減輕其刑，然被告就本案犯行係從一重論處三人以上共同
    冒用公務員名義犯詐欺取財罪，故就被告此部分想像競合輕
    罪得減刑部分，本院於依照刑法第57條量刑時，併予審酌。
　㈦爰以行為人之責任為基礎，審酌被告正值青壯，卻不思以正
    途賺取所需，竟加入本案詐欺集團擔任負責向車手收取贓款
    再轉交上游之收水，可知其在詐欺集團內之層級較一般車手
    為高；復衡酌被告收取車手自告訴人所交付100萬元之款項
    後，再轉交予真實姓名年籍不詳之詐欺集團成員收受，據以
    隱匿犯罪所得之去向，製造金流斷點，破壞金流秩序之透明
    穩定，妨害國家對於犯罪之追訴與處罰，致使告訴人遭騙款
    項益加難以尋回而助長犯罪，所為殊值非難；再考量被告之
    素行（參被告之臺灣高等法院被告前案紀錄表，見本院卷第
    11頁至第31頁，累犯部分不予重複評價） 且前已有參與其
    他詐欺集團車手之犯行經檢警偵查、法院判決，及被告犯後
    坦承犯行、迄今未與告訴人達成和解並賠償損害，暨於本院
    審理時自承之智識程度、生活經濟狀況（見本院卷第126頁
    至第127頁）、告訴人之意見（參意見調查表，見本院卷第9
    9頁）等一切情狀，量處如主文第1項所示之刑，以期相當。
     　 
三、沒收部分：
  ㈠犯罪所得部分：
    按犯罪所得，屬於犯罪行為人者，沒收之。前二項之沒收，
    於全部或一部不能沒收或不宜執行沒收時，追徵其價額，刑
    法第38條之1第1項前段、第3項分別定有明文。次按共同正
    犯犯罪所得之沒收或追徵，應就各人所分得之數為之，倘若
    共同正犯內部間，對於不法利得分配明確時，應依各人實際
    分配所得宣告沒收（最高法院107年度台上字第1572號判決
    意旨參照）。查被告加入本案詐欺集團擔任收水，因此抵償
    積欠林浩平之債務（2000元）做為報酬，據被告坦承在案（
    見偵7741卷第47頁、第51頁、本院卷第112頁），且債務之
    免除亦屬刑法第38條之1第4項所稱之「財產上利益」，此部
    分犯罪所得未扣案，爰依刑法第38條之1第1項前段、第3項
    之規定，宣告沒收，於全部或一部不能沒收或不宜執行沒收
    時，追徵其價額。 
  ㈡洗錢行為標的部分：
  ⒈犯第14條之罪，其所移轉、變更、掩飾、隱匿、收受、取得
    、持有、使用之財物或財產上利益，沒收之。洗錢防制法第
    18條第1項前段定有明文。此一規定採取義務沒收主義，只
    要合於前述要件，法院本應為相關沒收之諭知，然因該洗錢
    行為之標的是否限於行為人所有者始得宣告沒收，法無明文
    ，參酌最高法院100年度台上字第5026號判決：「該法條並
    未規定『不問屬於犯罪行為人與否』，均沒收之，自仍以屬於
    被告所有者為限，始應予以沒收」之意旨，似足認在洗錢防
    制法並未規定「不問屬於犯罪行為人與否」均沒收之情形下
    ，宜從有利於被告之認定，而認洗錢行為之標的須屬於被告
    所有者，始應予以宣告沒收。惟因本條項既未明文限制洗錢
    行為之標的必須屬於行為人所有者，始應宣告沒收，且洗錢
    行為委由第三人為之者，所在多有，是如洗錢行為之標的限
    於被告所有始得宣告沒收，不惟增加實務上查證之困擾，抑
    且難以達成洗錢防制之目的，何況同條第2項擴大沒收之規
    定，亦以被告對來源不明之不法財產得以支配為已足，不以
    被告所有為必要，是洗錢行為標的之沒收，尚不以屬於被告
    所有為必要，較為妥適。
  ⒉又宣告前2條之沒收或追徵，有過苛之虞者，得不宣告或酌減
    之；本法總則於其他法律有沒收之規定者，亦適用之。刑法
    第38條之2第2項及第11條前段分別定有明文。而雖洗錢防制
    法對於洗錢標的之沒收並未制定類似過苛調節之規定，惟因
    沒收實際上屬於干預財產權之處分，仍應遵守比例原則，是
    於沒收存有過苛之虞之情形時，本應使法官在個案情節認定
    後得不宣告沒收或酌減之，以資衡平。從而，本院認上開洗
    錢防制法第18條第1項之沒收規定雖未制定類似過苛調節之
    條款，但應非有意予以排除，而得依刑法第11條前段規定，
    據以適用刑法第38條之2第2項之調節條款。
  ⒊經查，取款車手於本案所收受之100萬元，由被告實際經手掩
    飾詐欺贓款去向，足認上開款項屬洗錢行為之標的，本應依
    洗錢防制法第18條第1項前段規定予以沒收。然因上開款項
    均由本案詐欺集團其他不詳成員取走，被告獲得報酬2000元
    ，已如前述，是如對處於整體詐欺集團犯罪結構中非屬高層
    之被告宣告沒收上開洗錢行為標的，實有過苛之虞。準此，
    本案被告之洗錢行為標的原依洗錢防制法第18條第1項前段
    規定應宣告沒收，惟因對被告宣告此部分之沒收有過苛之虞
    ，是經本院裁量後，認就此部分之洗錢行為標的，尚無庸對
    被告宣告沒收，併予敘明。 　 
據上論斷，應依刑事訴訟法第273條之1第1項、第299條第1項前
段、第310條之2、第454條第2項，洗錢防制法第14條第1項、第1
6條第2項，刑法第11條前段、第28條、第339條之4第1項第1款、
第2款、第55條、第38條之1第1項前段、第3項，刑法施行法第1
條之1第1項，判決如主文。
本案經檢察官呂宜臻提起公訴，檢察官黃智勇到庭執行職務。
中　　華　　民　　國　　111 　年　　3 　　月　　7 　　日
                  刑事第二庭  法　官    陳雅菡
以上正本證明與原本無異。　　　　　　　　　　　　　　　　
如不服本判決應於收受判決後20日內向本院提出上訴書狀，並應
敘述具體理由。其未敘述上訴理由者，應於上訴期間屆滿後20日
內向本院補提理由書(均須按他造當事人之人數附繕本)「切勿逕
送上級法院」。告訴人或被害人如對本判決不服者，應具備理由
請求檢察官上訴，其上訴期間之計算係以檢察官收受判決正本之
日期為準。　　　　　　　　　　　　　　　　　　　　　　　
    　　　　　　　　　　　　　書記官　  林義盛
中　　華　　民　　國　　111 　年　　3 　　月　　8 　　日
附錄本案論罪科刑法條：
洗錢防制法第14條
有第二條各款所列洗錢行為者，處7年以下有期徒刑，併科新臺
幣5百萬元以下罰金。
前項之未遂犯罰之。
前二項情形，不得科以超過其特定犯罪所定最重本刑之刑。
中華民國刑法第339條之4
犯第339條詐欺罪而有下列情形之一者，處1年以上7年以下有期
徒刑，得併科1百萬元以下罰金：
一、冒用政府機關或公務員名義犯之。
二、三人以上共同犯之。
三、以廣播電視、電子通訊、網際網路或其他媒體等傳播工具，
    對公眾散布而犯之。
前項之未遂犯罰之。
-附件
臺灣苗栗地方檢察署檢察官起訴書
                                     110年度偵字第7741號
　　被　　　告　甲○○　男　25歲（民國00年0月0日生）
　　　　　　　　　　　　住新北市○○區○○路00巷00○0號4
　　　　　　　　　　　　　樓
　　　　　　　　　　　　（現另案於法務部○○○○○○○○                        ○○○執行中）
　　　　　　　　　　　　國民身分證統一編號：Z000000000號
上列被告因詐欺等案件，業經偵查終結，認應提起公訴，茲將犯
罪事實及證據並所犯法條分敘如下：
　　　　犯罪事實
一、甲○○前因詐欺案件，經臺灣新北地方法院（下稱新北地院）
    以107年度簡字第1753號判決判處有期徒刑3月確定；又因施
    用毒品案件，經新北地院以106年度簡字第1901號判決判處
    有期徒刑3月確定，上開2案件經新北地院以107年度聲字第2
    385號裁定合併定應執行刑有期徒刑5月確定，於民國107年8
    月15日易科罰金執行完畢。
二、甲○○於110年7月間，加入由通訊軟體Telegram暱稱「蟾蜍王
    」之速凌翔、暱稱「周曉星」之林浩平（所涉加重詐欺取財
    罪嫌，現由臺北市政府警察局士林分局偵辦中）等人所組成
    之3人以上，以實施詐術為手段，具有持續性、牟利性有結
    構性犯罪組織之詐欺集團（涉嫌參與犯罪組織部分，經臺灣
    苗栗地方法院110年度訴字第349號判決確定），甲○○並與林
    浩平約定以新臺幣（下同）2000元為其報酬抵銷債務。甲○○
    與詐欺集團成員共同意圖為自己不法之所有，基於3人以上共
    同冒用公務員名義詐欺取財及掩飾隱匿詐欺所得去向之洗錢
    犯意聯絡，先由該集團不詳成員於110年7月26日9時30分許，
    陸續撥打電話予乙○○，佯裝為中華電信人員、「警官王天威
    」，向乙○○佯稱因其電話欠費並涉及洗錢，須提領現金交付
    指定之人云云，乙○○因而陷於錯誤，於同年7月27日依指示
    至陽信銀行領取100萬元，於同日12時許，在其位在臺北市○
    ○區○○○路0段000巷00弄00號住處門口交付100萬元予少年何○
    哲（另經移送臺灣士林地方法院少年法庭），甲○○隨即依林
    浩平之指示，前往臺北市士林區延平北路5段244巷向少年何
    ○哲收取贓款後，由林浩平載至新北市樹林區某停車場將贓
    款交予詐欺集團之不詳成員。
三、案經臺北市政府警察局士林分局報告臺灣士林地方檢察署陳
    請臺灣高等檢察署檢察長令轉本署偵辦。
　　　　證據並所犯法條
一、證據清單及待證事實：
編號 證據名稱 待證事實 1 被告甲○○於警詢及偵查中之供述 被告甲○○依林浩平指示，向少年何○哲收取贓款及交付贓款之事實。 2 證人即告訴人乙○○於警詢及偵查中之證述 證明告訴人乙○○遭不詳之人偽稱警員、檢察官詐騙100萬元之事實。 3 監視器畫面截圖16張 證明被告向同案少年何○哲收水之事實。 4 Telegram對話紀錄翻拍照片16張 證明被告與同案少年何○哲加入詐欺集團，向告訴人乙○○收取款項之事實。 
二、核被告所為，係犯刑法第339條之4第1項第1款、第2款之三
    人以上共同假冒公務員犯詐欺取財、洗錢防制法第14條第1
    項、第2條第2款之洗錢等罪嫌。被告與速凌翔等不詳詐欺集
    團成員間，有犯意聯絡及行為分擔，請論以共同正犯。又被
    告所犯之加重詐欺取財罪及洗錢罪，屬以一行為觸犯數罪名
    ，為想像競合犯，請依刑法第55條規定，從一重之加重詐欺
    取財罪處斷。被告於前案受有期徒刑之執行完畢後，5年以
    內故意再犯本案有期徒刑以上之罪，為累犯，依本案所犯情
    節，因累犯加重其最低本刑，尚無司法院釋字第775號解釋
    所謂加重最低本刑致生行為人所受之刑罰超過其所應負擔罪
    責之情形，請依刑法第47條第1項規定加重其刑。被告如犯
    罪事實欄所載抵債之2000元，屬犯罪所得，請依刑法第38條
    之1第1項規定沒收之，倘於全部或一部不能沒收或不宜執行
    沒收時，則請依刑法第38條之1第3項規定追徵其價額。
三、至少年何○哲於案發當時固未滿18歲，然被告於偵查中陳稱
    ：林浩平是在伊下車收水時，才將已登入Telegram暱稱「周
    曉星」之手機交給伊聯絡取款車手，伊並未看到少年何○哲
    之身分證照片，不知道少年何○哲未滿18歲等語，而本案查
    獲時並未扣得被告所使用之手機，尚無法確認被告是否加入
    少年何○哲上傳身分證照片之群組內，而知悉少年何○哲未滿
    18歲，是依現查得之證據資料，尚乏積極證據足以證明被告
    主觀上明知與少年共同犯罪，基於罪證有疑利益歸於被告之
    原則，應無另依兒童及少年福利與權益保障法第112條第1項
    之規定加重其刑之情形，併此敘明。
四、依刑事訴訟法第251條第1項提起公訴。
　　此　致
臺灣苗栗地方法院
中　　華　　民　　國　 110　　年　　12　　月　　 3　　日
　　　　　　　　　　　　　　　檢　察　官  呂宜臻